臺灣雲林地方法院刑事判決
                                      108年度訴字第766號
公  訴  人  臺灣雲林地方檢察署檢察官
被      告  郭萬典


指定辯護人  本院公設辯護人郭雅琳
上列被告因傷害案件，經檢察官提起公訴（108 年度偵字第4932
號），本院判決如下：
    主  文
郭萬典犯過失傷害罪，處有期徒刑伍月，如易科罰金，以新臺幣
壹仟元折算壹日。
扣案之鐵製半丸鏟鏟頭壹個暨其金屬長棍壹根，均沒收。
    事  實
一、郭萬典與黃健昌為鄰居，郭萬典因細故對黃健昌不滿，於民
    國108年5月9日13時30分許，持其所有裝有鐵製半丸鏟鏟頭
    之金屬長棍（下稱長柄鐵鏟）1支，至雲林縣○○鄉○○00號之2
    9（起訴書誤載為12號之31）黃健昌住處前方空地，找正在
    該處彎腰低頭使用水龍頭的黃健昌理論，郭萬典本應注意該
    長柄鐵鏟之鏟頭與金屬長棍曾經焊接過，結構不穩固，應小
    心使用，以避免鏟頭掉落砸傷人，且依當時狀況，並無不能
    注意之情事，竟疏未注意於此，在憤怒之際，任意持該長柄
    鐵鏟往地上用力敲擊，致鐵製鏟頭與金屬長棍原焊接處斷裂
    分離，鏟頭飛出砸中黃健昌頭部，造成黃健昌受有顏面部（
    右眉上）5公分撕裂傷、外傷性右前額開放性、複雜凹陷性
    顱骨骨折、右側腦額葉挫傷（出血約1公分）、右側額部硬
    腦膜下血腫（出血約0.35公分）、氣腦症等傷害，且先後經
    進行右側額部開顱手術修補破裂之腦膜並行右前額顱骨骨折
    復位手術，以及右側額部開顱手術清除硬腦膜外及硬腦膜下
    血腫治療後，仍有神經心理障礙及下肢步態障礙（下肢肌力
    4分），影響腦部功能及人格，認知及記憶有輕度障礙並有
    輕度憂鬱，需要仰賴四腳助行器輔助行走等病狀。黃健昌因
    發現頭部流血，乃向其他鄰居求救，經救護車到場將黃健昌
    送醫救治，警方亦獲報到場處理，扣得前揭已經分離的鐵製
    半丸鏟鏟頭（含1小段金屬棍卡在其內）1個、前端斷裂之金
    屬長棍1根，始悉上情。
二、案經黃健昌訴由雲林縣警察局西螺分局報告臺灣雲林地方檢
    察署檢察官偵查起訴。
    理  由
壹、程序方面（關於證據能力）：
一、證人即告訴人黃健昌、證人即郭萬典之妻李秀霞之警詢筆錄
    ：就被告郭萬典而言，上開筆錄係被告以外之人於審判外之
    傳聞證據，被告及辯護人已表明爭執上開筆錄之證據能力（
    本院卷一第182頁；本院卷三第148、149頁），且該警詢筆
    錄並無刑事訴訟法第159條之2或第159條之3所定例外得為證
    據之情形，依據刑事訴訟法第159條第1項規定，自無證據能
    力。
二、按被告以外之人於審判外之言詞或書面陳述，除法律有規定
    者外，不得作為證據；被告以外之人於審判外之陳述，雖不
    符合同法第159條之1至第159條之4之規定，但經當事人於審
    判程序同意作為證據，法院審酌該言詞陳述或書面陳述作成
    時之情況，認為適當者，亦得為證據；當事人、代理人或辯
    護人於法院調查證據時，知有第159條第1項不得為證據之情
    形，而未於言詞辯論終結前聲明異議者，視為有前項之同意
    ，刑事訴訟法第159條第1項、第159條之5第1項、第2項分別
    定有明文。經查，本判決下列認定事實所引用被告以外之人
    於審判外之言詞或書面陳述，檢察官、被告及辯護人於本院
    準備程序、審理時均陳明同意作為證據使用，迄於言詞辯論
    終結前，均未聲明異議（本院卷一第173至179頁；本院卷三
    第148至153頁），且均經本院依法踐行調查證據程序，本院
    審酌該等言詞或書面陳述作成時並無違法或不當之情況，亦
    無違法取證等瑕疵，又與待證事實具有關聯性，認以之作為
    證據應屬適當，依據上開規定，認上揭證據資料均有證據能
    力。
貳、實體方面：
一、被告固坦承與告訴人為鄰居關係，因細故對告訴人不滿，有
    於108年5月9日13時30分許，在告訴人住處外面，至告訴人
    身旁，因一時生氣，持長柄鐵鏟1支敲打地面等情，惟矢口
    否認有為本案過失傷害之犯行，辯稱：我只有拿長柄鐵鏟打
    地上，並沒有打告訴人，我也沒有看到鏟頭和金屬長棍分離
    的過程，不知道告訴人為什麼會受傷，只知道有人將告訴人
    送醫等語。經查：
  ㈠關於前揭告訴人被害之過程，業據告訴人於偵訊時具結證述
    ：當天我回家沒多久，被告拿鐵鏟，在我後面，但沒有裝穩
    固，鐵鏟與握柄分離，鐵鏟有落出來，打到我右後腦就流血
    了，我就用手壓住頭部跑去求救，請人幫我叫救護車等語（
    偵卷第13頁、第34至36頁），及於本院審理時具結證述：案
    發當時我在家門口外屋簷下，彎腰蹲著看地上，就是水龍頭
    的地方，我本來背對著被告，沒看到被告拿著長柄鐵鏟過來
    靠近我，我有聽到被告罵我，我就轉頭，後來就是長柄上面
    的鏟頭掉下來，打到我的頭，那時候被告站在我右手邊，我
    發現流血就拿毛巾摀著，然後走到附近找鄰居幫我叫救護車
    等語（本院卷三第123至144頁）歷歷，所述與證人李秀霞於
    偵訊時證述其於案發後所見狀況稱：鐵鏟都是我先生（指被
    告）在使用，當天我去家門查看時，有看到被告拿著鐵鏟柄
    ，上面沒有鏟頭，告訴人已經要離開，跑去隔壁求救等語（
    偵卷第36、37頁）大致相符，且有告訴人就診及病歷資料〈
    彰化基督教醫療財團法人雲林基督教醫院108年8月14日108
    雲基字第1080800022號函暨主治醫師回覆單、告訴人之急診
    病歷（含傷勢照片）、急診護理評估紀錄表、轉診救護紀錄
    表、雲林縣消防局救護紀錄表等資料（偵卷第17至30頁）、
    告訴人之童綜合醫療社團法人童綜合醫院一般診斷書（警卷
    第14頁）暨病歷資料（本院卷一第109至133頁）、長安醫院
    109年5月22日109長總字第109052201號函暨告訴人之病歷資
    料（本院卷一第205至267頁）、秀傳醫療社團法人秀傳紀念
    醫院109年6月18日明秀（醫）字第1090000622號函暨告訴人
    108年5月8日至108年11月15日之病歷資料（本院卷二第5至4
    06頁）〉、台灣急診醫學通訊腦膜外疾病影像、外傷性氣腦
    症等醫學資料（本院卷三第35至46頁）、雲林縣警察局109
    年10月2日雲警勤字第1090044952號函暨受理110報案紀錄單
    （本院卷三第65至67頁）、雲林縣警察局西螺分局109年11
    月18日雲警螺偵字第1090011969號函暨現場位置圖（本院卷
    三第61至63頁）、雲林縣警察局西螺分局扣押筆錄暨扣押物
    品目錄表（警卷第11至13頁）、現場蒐證照片、扣案物照片
    （警卷第15至17頁）、雲林地檢署109年度保字第321號扣押
    物品清單暨扣押物品照片（本院卷一第141至149頁）在卷可
    稽，復有扣案已經分離之鐵製半丸鏟鏟頭（含1小段金屬棍
    卡在其內）1個、前端斷裂之金屬長棍1根可以佐證，並經本
    院當庭勘驗上開鏟頭、金屬長棍之結果：鐵頭（指鏟頭部分
    ，重量1.1190公斤）與金屬柄（指金屬長棍部分，重量509
    公克）材質不同，但鐵頭內所殘留部分金屬柄，與該金屬柄
    屬於同材質，色澤也相同，斷裂處（包括鐵頭、金屬柄部分
    ）都有焊接燒著痕跡（本院卷第153、154頁）等情在案，酌
    以被告始終坦承有於上開時、地，為前揭持長柄鐵鏟敲打地
    面之行為（警卷第4頁反面、第5頁；偵卷第15頁及反面；本
    院卷一第63、171、172、179頁），所述亦非違反常情，足
    認前揭被告有持前揭長柄鐵鏟去找告訴人理論，被告並因憤
    怒而持前揭長柄鐵鏟敲打地面時，致鏟頭與長棍原焊接處斷
    裂分離，鏟頭因此飛出砸中在旁之告訴人頭部，造成告訴人
    受有上揭傷害之事實，應可認定。
  ㈡被告上開所為，應負過失傷害之責任：
  ⒈本案案發時，被告為上開長柄鐵鏟之持用人，被告並於本院
    準備程序時坦承該扣案之長柄鐵鏟為其所有（本院卷一第17
    6頁），參以證人李秀霞前揭證述該長柄鐵鏟都是被告在使
    用，是認被告對於上開長柄鐵鏟鏟頭與金屬長棍曾經焊接過
    ，結構不穩固乙節，自應知之甚詳，使用時自負有注意義務
    ，以防止侵害他人之生命、身體安全，而依當時客觀狀況，
    被告並無不能注意之情事，竟在憤怒之際，任意持該長柄鐵
    鏟往地上用力敲擊，致鐵製鏟頭與金屬長棍原焊接處斷裂分
    離，鏟頭飛出砸中告訴人頭部，造成告訴人因而受有前揭傷
    害（含病症）之結果，顯見被告應注意採取適當防護措施而
    不注意，違反其客觀注意義務，導致持用之長柄鐵鏟所屬鐵
    頭斷裂砸傷人，應有疏失，且其過失行為，與告訴人之受傷
    （含病症）結果間，具有相當因果關係，自應負過失傷害之
    責任甚明。
  ⒉至被告及其辯護人雖辯稱：告訴人之後跌倒受傷（指前揭告
    訴人於108年6月17日因跌倒後送醫救治部分），與被告無關
    等語，然告訴人案發後即因頭部受傷而送醫救治，並經診斷
    受有頭部外傷〈包括顏面部（右眉上）5公分撕裂傷、外傷性
    右前額開放性、複雜凹陷性顱骨骨折、右側腦額葉挫傷（出
    血約1公分）、右側額部硬腦膜下血腫（出血約0.35公分）
    、氣腦症等傷害）〉，且經進行右側額部開顱手術修補破裂
    之腦膜，並行右前額顱骨骨折復位手術治療後，仍會走路不
    穩（即下肢肌力受損）之情形，因此倒地再度經送醫救治，
    經診斷右腦有「亞急性之硬腦膜外及硬腦膜下血腫」，即頭
    部仍有繼續出血之情形，此參酌台灣急診醫學通訊腦膜外疾
    病影像、外傷性氣腦症等醫學資料記載「亞急性硬腦膜下出
    血」，屬於一段時間的出血（本院卷三第38頁）即明，告訴
    人因而再度進行右側額部開顱手術清除硬腦膜外及硬腦膜下
    血腫，目前仍遺留有神經心理障礙及下肢步態障礙（下肢肌
    力4分），影響腦部功能及人格，認知及記憶有輕度障礙並
    有輕度憂鬱，需要仰賴四腳助行器輔助行走等病狀（詳後㈣
    所載），是以，告訴人前揭頭部受傷而出血（含繼續出血）
    ，兩度開刀治療後，後續仍遺留之病症，顯係因傷致病，與
    被告之過失行為間，應存在相當因果關係無誤。
  ㈢公訴意旨雖主張被告係基於「傷害」之犯意，持鐵鏟1把向告
    訴人揮擊，揮擊過程間鐵鏟碰擊地面致鏟柄與鐵製鏟頭分離
    ，鐵製鏟頭飛出砸中告訴人之頭部，而導致告訴人受傷等語
    。惟查，告訴人固曾於偵訊、本院審理時證稱「被告從我後
    面持鐵鏟敲打我」、「敲打我頭部」、「被告不是不小心，
    他是要打我」、「被告出聲說『要讓你死』，我才回頭看，那
    支靠在牆壁掉下來」、「被告靠在牆壁要打我，那支拿高高
    的，作勢要打我，打不到，打到鐵門、牆壁才掉下來（指鏟
    頭），打到我的頭」等語（偵卷第34、35頁；本院卷三第12
    3至128頁、第131、139、140頁），然經向告訴人確認被告
    朝其揮擊長柄鐵鏟之情節，告訴人又證稱：（問：被告打你
    的動作為何？）我不會講；我不知道他要打我；（問：你人
    在現場嗎？）我在現場，但是我沒有仔細看；（問：剛剛說
    那支靠在牆壁是什麼意思？）他用那支（指長柄鐵鏟）要打
    我的樣子，我不知道他靠近；（問：你有看到他要打你嗎？
    ）我沒看到；〈審判長手由上往下比〉（問：他有沒有這樣下
    來？）沒有；他在那邊「ㄌㄚ﹀（臺語），算是要打我，鐵鏟
    裝不緊，撞到門框，就掉下來了」；（問：門框有壞掉嗎？
    ）沒有；（問：打到之後應該會有痕跡？）沒有痕跡等語（
    偵卷第35頁；本院卷三第125、130、131、139、140頁），
    就此相互對照，告訴人顯然沒有親眼目擊到被告持長柄鐵鏟
    朝其揮擊或作勢揮擊之動作。再者，告訴人所描述被告有持
    長柄鐵鏟「ㄌㄚ﹀（臺語）」牆壁（或鐵門）之情形，與所謂
    「被告持長柄鐵鏟直接朝告訴人揮擊，卻擊中牆壁（或鐵門
    ）」之情節，實有所差別。又且，告訴人並無法指出牆壁（
    或鐵門）有殘留痕跡，以佐證「被告持長柄鐵鏟直接朝告訴
    人揮擊，卻擊中牆壁（或鐵門）」等情。從而，在檢察官並
    未提出其他相關證據佐證下，尚無從逕認被告確實有起訴書
    所指「持長柄鐵鏟朝告訴人揮擊或作勢揮擊」之行為，亦無
    從據以認定被告有傷害告訴人之犯意。
　㈣茲進一步說明告訴人之傷害是否已達「重傷害」之程度？
　⒈查刑法第10條第4項就重傷害設有總則性的立法定義，意謂這
    6款所規定不同型態表現的重傷害間，必然具有某種共通特
    性，其共通性要素即是第6款的「其他於身體或健康，有重
    大不治或難治之傷害」，也就是立法者宣示重傷是「重大不
    治或難治之傷害」，其中第1款至第5款中，不論是對視能或
    聽能還是對一肢以上的機能的毀敗或嚴重減損，均屬「重大
    不治或難治之傷害」的具體類型。而既然規定為「重大不治
    」、「重大難治」的傷害，從醫療的觀點重傷即是根本無法
    排除或難以排除，這與德、奧、瑞士刑法所強調的重傷必須
    具有「長期性」或「持續性」，並無不同；但因為概括條款
    的開放性與不確定性，即必須隨著社會價值判斷與醫學發展
    ，而有納入新類型的發展空間，而且長期性屬於預測性質，
    會隨著醫療水準的提升而有所調動（參閱許澤天，〈重傷的
    共同要素─德國法的比較與啟發〉，軍法專刊第55卷第5期，9
    8年10月，第24至27頁）。因此，行為人對於身體機能的傷
    害，除必須達到「不治」或「難治」的程度（傷害的長期性
    ），同時傷害必須「重大」；而既然在第1款至第5款中將「
    毀敗」、「嚴重減損」並列，如果要避免把「嚴重減損」視
    為較「毀敗」輕微的型態（立法意旨將「嚴重減損」視為較
    「毀敗」輕微的型態，則「毀敗」已成贅文，當可刪除），
    可將「毀敗」理解為肢體或器官在形體上的毀壞或分離，「
    嚴重減損」則是肢體或器官在功能上的「完全喪失」或「幾
    如喪失」（參閱許澤天，同上，第28至30頁）。
　⒉從「重大不治或難治」而言，「治」在文義上可分為「治療
    」或「治癒」之意，學理上對此有回復原狀說、回復可能說
    、回復基本功能說、維持原狀說等見解。其中「回復基本功
    能說」是採取「治療」的文意，認為所受傷勢無須到達治癒
    的程度，只須回復到基本功能即得謂達成治療目的。因此，
    所謂「不治」，即治療結果沒有回復基本功能；所謂「難治
    」，即治療結果雖可回復基本功能，但已動用顯較一般相類
    病情繁複的醫療技術與資源，方足達成（參閱靳宗立，〈刑
    法重傷之難題與解釋〉，法學叢刊第54卷第3期，98年7月，
    第101頁）。在我國司法實務對於重傷與否的認定，多採最
    終結果為認定基準時點的前提下，參酌前述「長期性」、「
    持續性」要件的說明，本院認為回復原狀說失諸過嚴，將使
    刑法重傷害認定過廣，維持現狀說則對被害人保護不足，使
    刑法上重傷認定過狹，即應以治療後被害人的最終結果是否
    「回復基本功能」，作為重傷與否的認定標準。
　⒊告訴人因本案發生後就醫之整個過程，先予說明如下：
  ⑴告訴人於108年5月9日送往雲林基督教醫院急診時，經診斷及
    治療之情形為：「病患右眉上有個5公分左右撕裂傷，當時
    給予頭部斷層掃描檢查，發現有右眉上頭顱骨複雜性壓陷性
    骨折，合併腦挫傷出血（右側腦額葉挫傷出血約1公分）、
    硬膜下出血（右側額部硬腦膜下血腫，出血約0.35公分）及
    氣腦症…照會神經外科醫師建議開刀治療…患者家屬表示在童
    綜合醫院有熟識的人，要求轉診到童綜合醫院做後續治療，
    在和童綜合醫院交班後，由救護車轉診到梧棲童綜合醫院；
    依患者之腦傷，是有可能造成身體功能之受損」，轉診時病
    歷所載之病況為：「顱骨穹窿開放性骨折之初期照護、大
    腦創傷性出血，未明示側性未伴有意識喪失之初期照護、
    頭皮鈍傷之初期照護、頭部其他部位開放性傷口之初期照
    護、頭暈及目眩、急性外傷後頭痛，非頑固性。」（偵卷
    第17至30頁；本院卷三第23頁）。
  ⑵告訴人於108年5月9日轉診至童綜合醫院時，經診斷因「外傷
    性右前額開放性、複雜凹陷性顱骨骨折及硬膜外血腫」，即
    行緊急開顱手術清除腦血腫併複雜凹陷性顱骨骨折復位，10
    8年5月9日至108年5月11日住加護病房3天，108年5月17日辦
    理出院（警卷第14頁）。
  ⑶告訴人於108年6月17日在家中倒地而經送往長安醫院急診，
    並於急診時忽然休克，經診斷為心室顫動，於電擊搶救15分
    鐘後恢復自發性血液循環，先後在加護病房、普通病房住院
    治療後，因家屬要求後轉院（本院卷一第205至267頁；本院
    卷三第21頁）。
  ⑷告訴人於108年6月24日轉診至秀傳醫療社團法人秀傳紀念醫
    院，當時意識清楚，昏迷指數15分，四肢活動正常，血壓及
    呼吸穩定，腦部電腦斷層掃描顯示右腦有「亞急性之硬腦膜
    外及硬腦膜下血腫」，於108年6月26日放置心律去顫器，10
    8年7月1日接受右側額部開顱手術清除硬腦膜外及硬腦膜下
    血腫，108年7月19日出院，出院時意識清楚，上肢肌力正常
    ，下肢肌力4分（肌力正常5分，最差為0分）（本院卷二第5
    至406頁；本院卷三第21頁）。
  ⒋復經本院送請彰化基督教醫療財團法人彰化基督教醫院鑑定
    告訴人目前傷勢狀況，結果略以：⑴病患黃健昌目前之病狀
    主要有二：「神經心理障礙」及「下肢步態障礙」。「神經
    心理障礙」部分，由梧棲童綜合醫院於108年8月出具之診斷
    書內容有提及「影響腦部功能及人格」，且病人經由彰化基
    督教醫院之「失智及精神症狀評估」測試，亦顯示認知及記
    憶有輕度障礙並有輕度憂鬱。「下肢步態障礙」部分，由秀
    傳醫院於108年7月19日之出院病歷顯示，下肢肌力4分（肌
    力正常為5分，最差為0分），病人於109年7月29日至本院門
    診，亦顯示下肢步態不穩，需賴四腳助行器輔助行走。病人
    因上述神經心理障礙及下肢步態障礙，致日常生活自理能力
    需部分依賴他人。⑵病人上開病狀應已超過1年，雖經診治已
    無法完全復原，病人之症狀應已固定，神經功能之缺損已無
    法再進步。⑶病人於108年5月9日13時50分由救護車送至雲林
    基督教醫院急診，主訴當日中午遭鄰居以鐵器（鋤頭）砸傷
    前額頭部致頭痛、頭暈及前額撕裂傷。頭部電腦斷層掃描顯
    示右前額顱骨骨折、右側腦額葉挫傷出血約1公分、右側額
    部硬腦膜下出血厚度約0.35公分及氣腦；病人轉院梧棲童綜
    合醫院後，於當日接受右側額部開顱手術修補破裂之腦膜，
    並行右前額顱骨骨折復位手術；於108年7月1日又於秀傳醫
    接受右側額部開顱手術清除硬腦膜外及硬腦膜下血腫。故病
    人於108年5月9日腦傷前若無前述之病狀，應可認定其目前
    之病狀應與其於急診時主訴「遭鄰居以鐵器砸傷」有關聯性
    等情，此有彰化基督教醫院109年8月17日一○九彰基院字第1
    090800469號函暨函附鑑定報告書（本院卷三第19至27頁）
    附卷可參。而告訴人於本院審理時陳稱：案發前走路會穩，
    可以正常走路，沒有看過失智或精神方面的醫生等語（本院
    卷三第134、140頁），是上開鑑定報告所述告訴人目前出現
    之病症，係因被告過失傷害犯行肇致一節，堪以認定。
  ⒌依前開鑑定報告，可知告訴人計有「神經心理障礙」及「下
    肢步態障礙」兩種傷害，爰分別說明是否已達「重傷害」之
    程度：
　⑴神經心理障礙部分：
　　鑑定報告就此部分係謂告訴人「認知及記憶」有「輕度」障
    礙，並有「輕度」憂鬱，佐以告訴人於本院審理時證稱：案
    發後，說話沒有多大變化，記憶比較差，有時候會忘記事情
    ，但記得親戚、晚輩、孫子，知道怎麼開電視，東西吃不完
    怕壞掉要放冰箱，天氣熱要開冷氣、電風扇，煮飯要去廚房
    ，睡覺要去房間等語（本院卷三第133至135頁、第140至143
    頁）；復經本院當庭觀察告訴人作證時之陳述狀況，勘驗結
    果認為：告訴人前後所述內容有部分不同，但對於檢察官、
    辯護人、法官的問題，都能夠瞭解意思，並且針對問題回答
    ，回答時言語順暢，與一般正常人回答沒有不同等情（本院
    卷三第147頁），足見告訴人目前之認知、記憶能力雖有輕
    度損傷，但尚未達重大損傷之情形，且其治療情形已回復到
    具備基本功能之程度，揆之前揭說明即可謂達成治療目的，
    就此部分之傷害，自難因其無法完全復原到案發前之狀態，
    逕認已達重傷害之程度。
  ⑵下肢步態障礙部分：
　　就此部分鑑定結果係謂「下肢肌力4分（肌力正常為5分，最
    差為0分）」，下肢步態不穩，需賴四腳助行器輔助行走等
    語，然下肢肌力尚能維持「4分（正常為5分）」，要與刑法
    第10條第4項第4款所謂「毀敗或嚴重減損」1肢以上機能不
    符，亦與第5款所謂其他於身體或健康，有「重大」不治或
    難治之傷害，尚有差距，難認告訴人上揭傷勢已屬受有「重
    傷害」。
　⒍至童綜合醫療社團法人童綜合醫院108年8月9日童醫字第1080
    001110號函雖稱：病人傷勢深入右側大腦額葉造成顱骨、腦
    膜、腦實質及血管損傷，影響腦部功能及人格，不影響四肢
    活動、視力及聽力，符合刑罰規範的重傷害等語（偵卷第16
    頁），然並未詳細說明告訴人「腦部功能及人格」所受影響
    之狀況為何，實無從單憑此逕認告訴人上揭傷勢已屬受有「
    重傷害」之程度，附此敘明。
　⒎綜此，應認告訴人所受之傷害尚未達到「重傷害」之程度，
    公訴意旨主張告訴人受有重傷害乙節，容有誤會。
  ㈤綜上所述，被告之辯解不足採信，本案事證明確，被告上開
    過失傷害之犯行已可認定，應依法論科。
二、論罪科刑：
  ㈠新舊法比較：被告行為後，刑法第284條規定於108年5月10日
    修正，並於108年5月29日公布，108年5月31日施行，修正後
    規定將原條文第1項前段過失傷害罪之法定刑「6月以下有期
    徒刑、拘役或500元以下罰金」提高為「1年以下有期徒刑、
    拘役或10萬元以下罰金」，顯未較有利於被告，依刑法第2
    條第1項前段規定，本案應適用被告行為時即修正前刑法第2
    84條第1項前段之規定。
  ㈡核被告所為，係犯修正前刑法第284條第1項前段之過失傷害
    罪。起訴書認被告係犯刑法第277條第2項後段之傷害致重傷
    害罪嫌，尚有未洽，已如前述，惟其基本社會事實同一，並
    經本院於審理時告知上開罪名（本院卷三第120頁），給予
    檢察官及被告辯論機會，應無礙於被告防禦權之行使，爰依
    法變更起訴法條。
  ㈢查被告於本案行為時已滿80歲，有其個人戶籍資料查詢結果
    （本院卷一第15頁）在卷可憑，本院考量其心智老化衰退，
    判斷行為非法或依其判斷行事之能力較低，爰依刑法第18條
    第3項之規定減輕其刑。
  ㈣爰審酌被告不思以理性處理紛爭，僅因細故對告訴人不滿，
    即持其所有結構不穩固之長柄鐵鏟去找告訴人理論，並在憤
    怒之際，任意持該長柄鐵鏟往地上用力敲擊，致鐵製鏟頭與
    金屬長棍原焊接處斷裂分離，鏟頭飛出砸中告訴人頭部，造
    成告訴人受有前揭傷害（含病症），侵害告訴人之身體法益
    甚鉅，行為實有不該；又被告雖表示有賠償告訴人之意願，
    然迄今仍未能就賠償金額與告訴人達成共識，亦未能獲得諒
    解（參本院卷一第37至39頁調解不成立之調解程序筆錄；本
    院卷三第160頁），告訴人並到庭表示：不可能原諒被告，
    我住院4到5個月，看被告自己去住院看看，會不會不舒服、
    難過等語，告訴人之代理人黃健昌（即告訴人之子）則到庭
    表示：被告行為惡劣，且沒有表示悔意，請從重量刑等語（
    本院卷三第159頁），衡以被告犯後否認犯行，難認其態度
    良好，無法就此部分在量刑上對其作有利認定，暨被告並無
    前科紀錄，素行尚佳，有臺灣高等法院被告前案紀錄表在卷
    可佐，自陳因戰爭因素國小就學不到3個月，也沒有畢業，
    智識能力不高，罹患腰部脊椎退化性關節炎（參本院卷一第
    189頁診斷證明書），目前無業，雖無低收或中低收入戶資
    格，但符合109年度領取中低老人生活津貼身分（參本院卷
    一第21、185、187頁雲林縣政府函、二崙鄉公所函、村長證
    明書）之經濟狀況，與妻子育有2名成年女兒，均已結婚外
    出之家庭狀況及其犯罪之動機、目的、手段、檢察官對量刑
    之意見等一切情形，量處如主文所示之刑，並諭知易科罰金
    之折算標準。
三、沒收部分：扣案之鐵製半丸鏟鏟頭1個暨其金屬長棍1根，係
    被告為本案過失傷害告訴人犯行之犯罪工具，業經認定如前
    ，被告雖於本院審理時否認扣案之鏟頭為其所有，僅承認將
    金屬長棍交給警察扣案（本院卷三第153、154頁），但被告
    已於本院準備程序時坦承該工具為其所有（本院卷一第176
    頁），且經本案當庭勘驗上開工具之結果，該扣案之鏟頭內
    所殘留部分金屬柄，與該金屬長棍屬於同材質，色澤也相同
    ，顯然原本是完整裝有鐵製半丸鏟鏟頭之金屬長棍（即長柄
    鐵鏟）1支，而均屬被告所有，且係供其本案犯罪使用之工
    具，爰依刑法第38條第2項前段之規定宣告沒收。
據上論斷，應依刑事訴訟法第299條第1項前段、第300條，刑法
第2條第1項前段、第284條第1項前段（修正前）、第18條第3項
、第41條第1項前段、第38條第2項前段，刑法施行法第1條之1第
1項、第2項前段，判決如主文。
本案經檢察官郭智安提起公訴，檢察官蕭仕庸到庭執行職務。
中　　華　　民　　國　110 　　年　　2 　　月　　4 　　日
                  刑事第六庭    審判長法  官  李淑惠 
                                      法  官  蘇珈漪
                                      法  官  陳雅琪
以上正本證明與原本無異。
如不服本判決，應於判決送達後20日內，向本院提出上訴狀。（
須附繕本）
                                      書記官  林家莉

中　　華　　民　　國　110 　　年　　2 　　月　　5 　　日
附錄法條：
中華民國刑法第284條（修正前）
因過失傷害人者，處六月以下有期徒刑、拘役或五百元以下罰金
，致重傷者，處一年以下有期徒刑、拘役或五百元以下罰金。
從事業務之人，因業務上之過失傷害人者，處一年以下有期徒刑
、拘役或一千元以下罰金，致重傷者，處三年以下有期徒刑、拘
役或二千元以下罰金。